臺灣臺北地方法院民事判決　　　　　　　96年度訴字第6231號
原　　　告　旺旺電通股份有限公司
法定代理人　甲○○
訴訟代理人　王泓鑫律師
被　　　告　乙○○
訴訟代理人　呂思家律師
上列當事人間請求確認債權不存在事件，本院於民國96年10月26
日言詞辯論終結，判決如下：
    主      文
原告之訴駁回。
訴訟費用由原告負擔。
    事實及理由
壹、原告主張：
一、被告持有原告於民國 95年4月25日所簽發，面額新台幣（下
    同）80萬元，到期日為96年4月30日之本票乙紙（以下簡稱
    系爭本票），聲請鈞院裁定准予強制執行（96年度票字第49
    022號）。
二、原告前與訴外人林子鈜簽訂「語音轉售服務合作合約書」（
    以下簡稱系爭合約書），由原告提供執照及相關軟硬體設備
    、訴外人林子鈜負責業務與提供保證金，合作銷售中華電信
    股份有限公司國際分公司（以下簡稱中華電信）國內外語音
    單存轉售話務（以下簡稱系爭合作案）。原告當時為了執行
    系爭合作案，特別購置PRI-EI卡計16條，計花費超過 160萬
    元，考量原告為執行本合作計畫，在未有任何收益前，就花
    費 160萬元，乃與訴外人林子鈜協議，由訴外人林子鈜預先
    支付原告所提供之設備租金80萬元充作負擔一半之費用，若
    將來正式投入營運時，才由原告應分配之回饋金扣抵返還訴
    外人林子鈜。因此原告乃與訴外人林子鈜於系爭合約書第二
    條第 1項約定：「甲方（即原告）應提供本合作方案所需之
    語音單存轉售特殊二類執照及相關軟硬體設備，…惟乙方（
    即訴外人林子紘）同意於簽約時預付相關軟硬體設備（最大
    容量PRI-EI*16條）一年租金新台幣80萬元整與甲方 …此預
    付之金額由合作回饋金中甲方之軟硬體設備拆帳所得按月扣
    抵…」等語。
三、被告為訴外人林子鈜之合作夥伴，訴外人林子鈜為支付上開
    80萬元預付之租金，推由被告簽發80萬元之支票予原告，原
    告則簽發系爭本票予被告，作為原告依據系爭合約書第三條
    第 2項：「甲方同意其依本條規定就其每月受分配之合作回
    饋金總額50﹪應按月扣抵乙方依本合約第二條第一項預付甲
    方之款項並直接退還與乙方至預付租金總額全數清償為止」
    之約定，自回饋金返還訴外人林子鈜上開預付80萬元租金之
    擔保；訴外人林子鈜並與原告約定，以被告作為訴外人林子
    鈜依據系爭合約書所指定系爭合作案雙方「收付款專戶」之
    共同簽章人，並指定被告之配偶莫建萍於台新銀行忠孝分行
    之帳戶，作為訴外人林子鈜依據系爭合約書應分配回饋金撥
    入之帳戶，足見訴外人林子鈜與被告間，確有密切之合作關
    係。
四、詎訴外人林子鈜缺乏履約誠意，根本未依約履行系爭合約書
    第二條第 9項應提供中華電信合作通信服務所需之保證金新
    台幣1,000萬元之義務。經原告於95年7月10日發函催告訴外
    人林子鈜於函到七日內履行提供保證金 1,000萬元之義務，
    訴外人林子鈜於同日收受後置若罔聞；原告乃於 95年8月15
    日發函終止並解除雙方間之系爭合約書，由訴外人林子鈜於
    翌日收受無訛。
五、按「本票固為無因證券，票據債務人不得以自己與發票人或
    執票人前手間所存在之抗辯事由，對抗執票人。然發票人非
    不得以自己與執票人間所存之抗辯事由對抗執票人，此觀票
    據法第13條上段之反面解釋而自明。又如發票人一旦提出其
    基礎原因關係不存在之對人抗辯，執票人自應就該基礎原因
    關係存在之積極事實，負舉證責任。」、「按依票據法第13
    條之規定，票據債務人祗不得以自己與發票人或執票人之前
    手間所存抗辯之事由，對抗執票人，若以其自己與執票人間
    所存抗辯之事由資為對抗，則非法所不許。」，最高法院著
    有81年度台上字第879號、 87年度台簡上字第23號判決可資
    參照。本件系爭本票為原告應訴外人林子鈜要求，在本票上
    填具被告為受款人，兩造間即具有直接當事人關係，則依據
    前揭判決意旨，原告自得以兩造間所存在之抗辯事由對抗被
    告。查系爭本票乃原告作為支付訴外人林子鈜先生之合作回
    饋金扣抵之擔保，依據系爭合約書第三條第 2項：「甲方同
    意其依本條規定就其每月受分配之合作回饋金總額50﹪應按
    月扣抵乙方依本合約第二條第一項預付甲方之款項並直接退
    還與乙方至預付租金總額全數清償為止」之約定，原告應退
    還款項予訴外人林子鈜之義務，係以原告執行系爭合約書而
    分配取得回饋金為前提，惟系爭合約書尚未執行即已因為可
    歸責訴外人林子鈜之原因而解除，當然不生合作回饋金之分
    配之問題。是系爭本票所擔保之回饋金扣抵債權既然不存在
    ，系爭本票之基礎原因關係債權也屬不存在，被告即無行使
    該本票債權之權利。
六、按意思表示應探求當事人之真意。依據系爭合約書第二條第
    1項及第三條第2項所稱之合約到期及因故終止，前者乃指依
    據合約第一條約定之期間屆滿，後者則指原告與中華電信間
    之契約因故終止（參見原告與中華電信之契約書第六條，以
    下簡稱系爭契約書）或系爭合約書第八條所定之終止原因而
    言，絕非被告所稱任何終止之原因均包含在內。則即令系爭
    本票之簽發原因如被告所述，乃為擔保訴外人林子鈜預付之
    租金，原告既無任何系爭契約書第六條或系爭合約書第八條
    所約定之終止事由或合約到期事由，自不該當「返還租金」
    之事由，因而也無任何應返還租金予之情事。
七、聲明：(一)確認被告持有原告於 95年4月25日所簽發，面額80
    萬元，到期日為 96年4月30日之本票債權不存在。(二)訴訟費
    用由被告負擔。
貳、被告主張：
一、被告簽發80萬元之支票借款予原告，原告乃簽發系爭本票予
    被告。
二、依據系爭合約書第二條第 1款：「乙方（即訴外人林子紘）
    同意於簽約時預付相關軟硬體設備（最大容量 PRI-EI 16條
    ）一年租金新台幣80萬元整（含稅）予甲方（超過最大容量
    時租金依超過倍數另加），甲方同意同時開立一張與預付租
    金相同金額本票予乙方作為質押‧‧‧」之約定，可知系爭
    本票確實係原告為「租金預付」之擔保所開立；且系爭本票
    上復有原告法定代理人甲○○親筆書寫：「茲收到乙○○合
    約預付款新台幣80萬元整‧‧‧」之內容，可知原告主張系
    爭本票係為擔保「回饋金」扣抵而簽發云云，並非實在。
三、依據系爭合約書第二條第 1款但書約定：「‧‧惟合約到期
    或因故終止時，甲方得無條件返還乙方剩餘之差額，乙方同
    時返還甲方質押之本票」等語，合約到期或因故終止時，原
    告須返還剩餘之差額予訴外人林子紘。則原告既自始分文未
    償，所謂返還剩餘之差額，即應係指系爭本票之票面金額80
    萬元而言；因此原告當然有返還80萬元之義務。
四、原告所稱：「訴外人林子鈜為執行本合約應先分擔原告公司
    因執行本合約所購置之軟硬體設備費用云云」，純屬空言，
    被告否認其真正。則原告簽發應返還訴外人林子鈜預付80萬
    元租金之本票，被告在有完全對價關係下持有，屆期提示未
    獲清償，依法聲請裁定本票准予強制執行，屬適法行使票據
    之權利，原告空言主張無對價關係，提起本件確認債權不存
    在之訴，顯無理由至明。
五、系爭合約書第二條第 8項前段約定：「甲方授權乙方於本合
    約有效期限內」、第一條第 2項約定：「本合約書之有效期
    限，以甲方與中華電信之合約期限（附件）作為本合約書之
    有效期限」；對照觀之，可知系爭合約書之「合約有效期限
    」，係指原告應先與中華電信成立合約為前提，惟原告自始
    均未能與中華電信成立合約，則訴外人林子鈜焉能從事行銷
    、業務代理，何有原告所言其未依約履行之情事，此道理不
    言可諭。
六、系爭合約書第二條第 9項約定：「乙方需提供中華電信合作
    服務所需之保證金，並依中華電信合作之進程及需求提供之
    ‧‧‧」約定。惟原告並未將其與中華電信合作之進程及相
    關資料提出，且銀行亦因原告法定代理人甲○○票據信用不
    佳，而拒絕給予原告1000萬元之授信擔保，此亦屬原告之事
    由，與訴外人林子鈜無關！更何況原告並無資料可茲證明其
    與中華電信能夠成立合約！至於原告片面發函訴外人林子鈜
    之主張，根本不足為憑。
七、聲明：(一)原告之訴駁回。(二)訴訟費用由原告負擔。
參、兩造不爭執之事實：
一、被告持有原告所簽發之系爭本票，聲請本院裁定准予強制執
    行（本院96年度票字第49022號）。
二、原告前與訴外人林子鈜簽訂系爭合約書，約定由原告提供執
    照及相關軟硬體設備、訴外人林子鈜負責業務與提供保證金
    ，合作從事系爭合作案。
三、被告簽發80萬元之支票予原告，原告則簽發系爭本票予被告
    。
四、訴外人林子鈜與原告約定，以被告作為訴外人林子鈜依據系
    爭合約書所指定系爭合作案雙方「收付款專戶」之共同簽章
    人，並指定被告之配偶莫建萍於台新銀行忠孝分行之帳戶，
    作為訴外人林子鈜依據系爭合約書應分配回饋金撥入之帳戶
    。
五、原告於 95年7月10日發函催告訴外人林子鈜於函到七日內履
    行提供保證金 1,000萬元之義務，訴外人林子鈜並未履行；
    原告乃於 95年8月15日發函表示終止並解除雙方間之系爭合
    約書，由訴外人林子鈜於翌日收受。
肆、得心證之理由：
一、按「確認法律關係之訴，非原告有即受確認判決之法律上利
    益者，不得提起之；確認證書真偽或為法律關係基礎事實存
    否之訴，亦同。」，民事訴訟法第247條第1項定有明文。本
    件被告持有原告所簽發之系爭本票，聲請本院裁定准予強制
    執行（本院 96年度票字第49022號），乃兩造所不爭執之事
    實；則原告主張被告持有系爭本票之原因債權不存在，既為
    被告所否認，原告須經法院確認判決，始得免於遭受強制執
    行之損害，而應有訴請法院為確認判決之法律上利益，核先
    敘明。
二、經查，被告就其持有系爭本票之原因關係，所稱：「被告簽
    發80萬元之支票借款予原告，原告乃簽發系爭本票予被告。
    」云云，雖與證人林子鈜所述：「我們在合約快簽立完的時
    候，原告說資金不夠，看我能不能先借給他，因為我資金不
    足，所以我請被告把錢借給甲○○小姐，拿到錢以後，彭小
    姐馬上到大陸去買設備」、「（原告是把本票交給你還是被
    告？）被告。」、「（原告是跟你借錢，還是跟被告借錢？
    ）他是跟我開口，但我因為財力不足，我才向被告提，我也
    有請彭小姐到被告公司見面，雙方都瞭解合約的用途，所以
    被告才借原告。」、「（當初是怎麼跟被告說明這件事情？
    ）我說我有一個合作的夥伴，現在他跟我說因為資金不足，
    想要先跟我借錢，我說我錢不太夠，請被告借給彭小姐，被
    告說要瞭解生意的情勢，我才安排大家見面。」等語相符，
    然本院依據以下理由，認為被告及證人林子鈜此部分陳述係
    屬虛偽，不足採信：
    (一)被告曾於96年8月24日答辯狀及96年10月2日答辯(二)狀中，
      明確自認：「事實上被告簽發台新國際商業銀行忠孝分行
      之支票二紙，支票號碼：cc0000000、日期：95年4月24日
      及支票號碼：cc0000000、日期： 95年5月8日，金額各40
      萬元，合計共80萬元整，作為訴外人林子鈜首揭租金預付
      之用，故被告持有系爭本票係有完全之對價關係。」，及
      「系爭本票確實係原告為『租金預付』之擔保所開立，此
      可由『甲方（指原告）同意同時開立一張與預付租金相同
      金額本票予乙方作為質押』之文義得證；復有原告法定代
      理人『甲○○』親筆書寫『茲收到乙○○合約預付款新台
      幣捌拾萬元整‧‧‧』之內容為憑」等情，有上開答辯狀
      及答辯(二)狀附卷可稽。亦即被告不僅堅稱其係簽發80萬元
      支票為訴外人林子鈜預付租金、原告簽發系爭本票係為供
      預付租金之擔保等情，還具體引用證據作為支持其此項主
      張之依據；則衡諸被告持有系爭本票之原因關係，乃本件
      訴訟之最重要爭點，被告若確係基於借款予原告之關係而
      自原告取得系爭本票，豈有可能不就此於己最為有利之事
      實提出抗辯，反而耗費時間、精力爭執系爭合約書之用語
      應該如何解釋，迄至證人林子鈜到庭證述上開情節，始當
      庭改稱：「（被告究竟主張系爭八十萬元是交給證人預付
      租金之用，還是直接借給原告的借款？）借款，我親手交
      支票給甲○○，他拿本票給我，我所認知的就是借款。」
      云云？
    (二)被告乃心智正常、有相當社會經驗之成年男子，其借款80
      萬元予原告並非不可告人之事，實在難以想像存在任何不
      要求原告書立借據，反而以「預付設備租金」之名義約定
      於訴外人林子鈜與原告間之系爭合約書，甚至於系爭本票
      上，亦記載「茲收到乙○○合約『預付款』新台幣80萬元
      整」等語之原因。
    (三)訴外人林子鈜與原告約定，以被告作為訴外人林子鈜依據
      系爭合約書所指定系爭合作案雙方「收付款專戶」之共同
      簽章人，並指定被告之配偶莫建萍於台新銀行忠孝分行之
      帳戶，作為訴外人林子鈜依據系爭合約書應分配回饋金撥
      入之帳戶等情，為兩造所不爭執之事實。則被告若確僅係
      基於貸與人之身分提供80萬元款項，訴外人林子鈜及原告
      寧有可能願意將系爭合作案營運使用之「收付款專戶」以
      被告之名義開戶？訴外人林子鈜又豈有可能以被告配偶之
      帳戶，作為自系爭合作案分配收益（此項收益當然也有可
      能超過被告提供之80萬元）撥入之帳戶？
    (四)參諸系爭合約書第二條第 1項所約定：「甲方（即原告）
      應提供本合作方案所需之語音單存轉售特殊二類執照及相
      關軟硬體設備，…惟乙方（即訴外人林子紘）同意於簽約
      時預付相關軟硬體設備（最大容量 PRI-EI*16條）一年租
      金新台幣80萬元整與甲方…此預付之金額由合作回饋金中
      甲方之軟硬體設備拆帳所得按月扣抵…」等語，以及系爭
      本票上所記載：「茲收到乙○○合約『預付款』新台幣80
      萬元整」等語，並均與原告於 96年8月24日答辯狀所自認
      ：「事實上被告簽發台新國際商業銀行忠孝分行之支票二
      紙，支票號碼：cc0000000、日期：95年4月24日及支票號
      碼：cc0000000、日期：95 年5月8日，金額各40萬元，合
      計共80萬元整，作為訴外人林子鈜首揭租金預付之用」等
      情相符，本件被告係為訴外人林子鈜支付其依據系爭合約
      書應預付原告之設備租金，始簽發80萬元之支票予原告等
      情，自堪認定。
三、至於原告為何於被告以80萬元支票為訴外人林子鈜履行預付
    租金債務之情形下，願意簽發面額為80萬元之系爭本票予被
    告，依據系爭合約書第二條第 1項：「甲方（即原告）應提
    供本合作方案所需之語音單存轉售特殊二類執照及相關軟硬
    體設備，…惟乙方（即訴外人林子紘）同意於簽約時預付相
    關軟硬體設備（最大容量PRI-EI*16條）一年租金新台幣 80
    萬元整與甲方…此預付之金額由合作回饋金中甲方之軟硬體
    設備拆帳所得按月扣抵…」、第三條第 2項：「甲方同意其
    依本條規定就其每月受分配之合作回饋金總額50﹪應按月扣
    抵乙方依本合約第二條第一項預付甲方之款項並直接退還與
    乙方至預付租金總額全數清償為止」之約定、系爭本票上：
    「茲收到乙○○合約『預付款』新台幣80萬元整」之計載，
    及證人林子鈜所稱：「（當初約定借八十萬元，何時償還？
    ）當初希望在合約期限內，如果有盈餘的話，就應該把他償
    還完畢，如果沒有，到合約到期時，原告應該要把不足的餘
    額還掉。」、「（所以原來是約定每月從原告的收益中拿出
    百分之五十償還這八十萬元借款，直到清償完畢，是否如此
    ？）是。」、「（被告有無要求任何擔保？）好像有寫本票
    。」、「（在被告交付兩張四十萬元的支票之前，被告有無
    看過系爭原證二的合約？）我不太確定，應該有。」、「（
    所以如果有營運，也有淨利，那原告如何把錢還給被告？）
    請見合約第四條分配方式，有一個銀行，是台新銀行忠孝分
    行。」、「（你們基本上約定的返還方式，是原告每個月收
    益的二分之一，被告是否同意這樣的償還方式？）我沒辦法
    代表被告回答。」、「（在被告借款的時候，他知不知道約
    定的還款方式就是這樣？）他應該知道。」，暨被告所陳：
    「（原證二的合約有約定原告經營事業所得百分之五十才用
    來還這八十萬元，你是否知道？）我知道。」、「（你沒有
    質疑萬一不賺錢怎麼辦？）合約有寫，就算合約到期也是要
    還。」、「（你有沒有問他們每個月賺的錢如何給你？）有
    開一個戶頭，莫建萍是我的太太。」、「（你當初是不是跟
    證人約好，把這當做一個投資方式？）是當初證人講說要借
    款的事情，我也去瞭解這個生意，我是有興趣，但原則上我
    是以借款的名義。」、「（如果生意成功，在一年之內，原
    告支付給你的利益就超過八十萬元，那如何處理？）原則上
    所有的入款還是入到原告公司裡面，然後才轉出來。當初約
    定要還我八十萬元，超過的部份我沒有說我要收，這個部分
    應該是由證人來負責處理。」等情，可知兩造及訴外人林子
    鈜當初取得之共識，應該係被告同意為訴外人林子鈜支付其
    與原告系爭合作案之「預付租金」80萬元，而訴外人林子鈜
    及原告為取信被告，則同意原告應將其因系爭合作案所得收
    益之二分之一，按月撥入被告配偶莫建萍之帳戶，並簽發本
    票以作為其承諾以此方式撥款予被告之擔保。
四、再有關原告與訴外人林子鈜之系爭合作案若未能順利執行時
    ，被告所提供80萬元「預付租金」之風險應如何分擔之爭點
    ，依據系爭合約書第二條第1項但書：「 ‧‧惟合約到期或
    因故終止時，甲方得無條件返還乙方剩餘之差額，乙方同時
    返還甲方質押之本票」、第三條第 2項但書：「惟如於本合
    約期滿或終止時，退還乙方之預付租金仍未獲全數清償，則
    甲方應立即將差額退還乙方」等約定，以及系爭合約書第八
    條第 4項約定：「本合約於下列情形發生時即行終止：4.如
    任一方違反本合約之規定，本合約他方當事人得以書面通知
    違約方於十日內改善，如未於上述期限內改善者，本違約方
    得以書面通知立即終止本合約。」等情，可知兩造及訴外人
    林子鈜於於被告為訴外人林子鈜提供「預付租金」、原告與
    訴外人林子鈜簽訂系爭合約書時，應該已經預料原告與訴外
    人林子紘之系爭合作案，有可能於被告為訴外人林子鈜預付
    之80萬元租金尚未自原告可分配回饋金取償完畢之前即已終
    止，乃特別約定於此情形，原告仍須返還剩餘之差額，始得
    請求被告返還系爭本票。是應認原告簽發系爭本票予被告，
    除係擔保其應按月將其因系爭合作案取得收益之二分之一撥
    入被告配偶莫建萍帳戶之義務外，亦有擔保原告於系爭合作
    案在被告為訴外人林子鈜預付之80萬元租金尚未自原告可分
    配回饋金取償完畢之前終止時，應將剩餘差額返還被告之意
    義。
五、本件訴外人林子鈜應提供中華電信合作通信服務所需之保證
    金新台幣 1,000萬元等情，有系爭合約書影本一件附卷可稽
    ；事實上訴外人林子鈜並未依約提供上開 1,000萬元之保證
    金等情，亦據證人林子鈜結證無訛。就此被告雖辯稱：「原
    告並未將其與中華電信合作之進程及相關資料提出，且銀行
    亦因原告法定代理人甲○○票據信用不佳，而拒絕給予原告
    1000萬元之授信擔保，與訴外人林子鈜無關」云云。然原告
    確實已經與中華電信簽訂從事系爭合作案所需之契約等情，
    有系爭契約書影本一件附卷足據；可知被告所稱原告並未將
    其與中華電信合作之進程及相關資料提出，已屬無據。另衡
    諸系爭合約書第二條第 9項：「乙方（即訴外人林子鈜）需
    提供中華電信合作通信服務所需之保證金 ...。乙方依本項
    各自負擔之保證金將於本合約終止、解除或屆滿之日，由乙
    方無息取回（但應扣減乙方應負擔之費用）。」等語，已經
    明確約定訴外人林子鈜就此所負者，乃提供擔保金，而非協
    助原告申請擔保金之義務，是被告以銀行因原告法定代理人
    甲○○票據信用不佳，而拒絕給予原告1000萬元之授信擔保
    ，不可歸責於訴外人林子鈜云云置辯，自亦非可採。參諸原
    告於 95年7月10日發函催告訴外人林子鈜於函到七日內履行
    提供保證金 1,000萬元之義務，訴外人林子鈜並未履行；原
    告乃於 95年8月15日發函表示終止雙方間之系爭合約書，由
    訴外人林子鈜於翌日收受等情，乃兩造所不爭執之事實；則
    訴外人林子鈜既有遲延給付，經原告定期催告而未履行之行
    為，原告以上開 95年8月15日信函終止系爭合約書，依據前
    揭系爭合約書第八條第 4項之約定，自屬適法，而應於被告
    於翌日收受時發生終止系爭合約書之效力。
六、末查，原告與訴外人林子鈜之系爭合作案並未開始執行，原
    告從未取得回饋金以分配被告等情，為兩造所不爭執。則系
    爭合約書既然已經終止，揆諸前揭說明，原告即有將被告為
    訴外人林子鈜預付之租金80萬元返還被告之義務；被告提示
    原告所簽發擔保該項債權之系爭本票聲請強制執行，應屬適
    法。從而原告主張被告對於原告並無債權存在，起訴請求確
    認本票債權不存在，核無理由，應予駁回。至於原告是否因
    訴外人林子鈜之違約行為，因此受有應返還被告上開租金之
    損失或其他損害，而得請求訴外人林子鈜負擔賠償責任，應
    由原告向訴外人林子鈜另行主張，核與本件兩造間是否存有
    債權債務關係無涉，附此敘明。
七、本件事證已臻明確，兩造其餘主張陳述及所提之證據，均毋
    庸再與審酌，附此敘明。
八、據上論結：原告之訴為無理由，依民事訴訟法第78條，判決
    如主文。
中　  華  　民  　國　　96 　 年　  11    月     9    日
                  民事民二庭    法　官　楊代華
以上正本係照原本作成
如對本判決上訴，須於判決送達後20日內向本院提出上訴狀
中　  華  　民  　國　　96 　 年　  11    月     9    日
                                書記官  許婉如
